【裁判字號】    97,家訴,11
【裁判日期】    971224
【裁判案由】    分割遺產
【裁判全文】
臺灣彰化地方法院民事判決  97年度家訴字第11號
原      告  丁○○
訴訟代理人  鄭秀珠律師
被      告  甲○○
                        號
被      告  乙○○
                        號
被      告  丙○○
                        號
被      告  己○○
                        13號.
被      告  戊○○
                        號
上列當事人間請求分割遺產事件，本院於民國九十七年十二月十
七日言詞辯論終結，判決如下：
    主  文
兩造就被繼承人所遺如附表壹所示之遺產，准予分割，其分割方
法如附表貳所載。
訴訟費用由被告被告甲○○、被告乙○○、被告丙○○、被告己○○、被告戊○○按應有各負擔六分之一，餘由原告負擔。
    事實及理由
壹、程序部分：
一、按訴狀送達後，原告不得將原訴變更或追加他訴。但如被告
    同意者，或請求之基礎事實同一者，或擴張或減縮應受判決
    事項之聲明者，或不甚礙被告之防禦及訴訟之終結者，則不
    在此限；或被告於訴之變更或追加無異議，而為本案之言詞
    辯論者，視為同意變更或追加，民事訴訟法第二百五十五條
    第一項第一、二、三、七款及第二項均定有明文。本件原告
    起訴時，原係聲明請求：「一、被繼承人徐仲喜所遺如附表
    所示之20筆土地准予分割，並由原告丁○○、被告甲○○、
    被告乙○○、被告丙○○、被告己○○、被告戊○○按應有
    部分各六分之一分別共有。」，原告嗣於訴訟中以追加被繼
    承人徐仲喜所遺產如附圖所示門牌號碼為彰化縣溪湖鎮○○
    里○○鄰○○路大竹巷3號之房屋請求准予分割，並由原告及
    被告等五人按應有部分各六分之一分別共有，核屬擴張應受
    判決事項之聲明，揆諸前開規定，於法尚無違誤，合先敘明
    。
二、又本件被告等經合法通知，無正當理由，未於言詞辯論期日
    到場，經核無民事訴訟法第386條所列各款之情形，爰依原
    告之聲請，准由其一造辯論而為判決。
貳、原告主張略以：
一、查兩造之被繼承人徐仲喜於民國（下同）94年10月17日過世
    ，所有遺產均由原告丁○○及被告甲○○、被告乙○○、被
    告丙○○、被告己○○、被告戊○○等人共同繼承，被繼承
    人所遺20筆土地部分，兩造並均已辦理繼承登記在案，所遺
    房屋乙棟（門牌號碼為彰化縣溪湖鎮○○里○○路3號）僅
    為稅籍登記，並未依法辦理保存登記；且該建物原為一層建
    築，面積為55.9平方公尺，後被繼承人徐仲喜有加建為二層
    建築，但該二層建築部分尚未為任何登記。
二、按繼承人有數人時，在分割遺產前，各繼承人對於遺產全部
    為公同共有；繼承人得隨時請求分割產，但法律另有規定或
    契約另有訂定者，不在此限，民法第1151條、第1164 條分
    別定有明文。又繼承人欲終止其間之公同共有關係，惟有以
    分割遺產之方式為之。將遺產之公同共有關係終止改為分別
    共有關係，性質上屬分割遺產方法之一，有最高法院82年台
    上字第748號判決可供參照。
三、綜上所陳，援引民法第1151條、第1164條之規定，請求分割
    遺產，以利經濟及土地利用。並聲明：（一）被繼承人徐仲
    喜所遺如附表「被繼承人徐仲喜遺產清冊」所示之房屋乙棟
    及土地20筆准予分割，並由原告徐寶貴、被告甲○○、被告
    乙○○、被告丙○○、被告己○○、被告戊○○按應有部分
    各六分之一分別共有。（二）訴訟費用由被告甲○○、被告
    乙○○、被告丙○○、被告己○○、被告戊○○等人共同負
    擔。
參、被告丙○○曾履勘系爭房屋到現場，惟丙○○與其他被告均
    未於言詞辯論期日到場，，且未提出書狀作何聲明或陳述。
肆、得心證之理由：
一、原告上開主張之事實，業據其提出被繼承人徐仲喜遺產清冊
    1份、土地登記謄本20份、繼承系統表、財政部台灣省中區
    國稅局財產歸屬清單影本乙份、彰化縣地方稅務局房屋稅籍
    證明書正本乙份戶籍登簿謄本等為證，且被告（其中被告丙○○雖於履勘系爭房屋到現場亦表未意見），均未於言詞辯
    論期日到場，且未提出書狀作何聲明或陳述供本院審酌，是
    堪認原告主張堪信為真實。
二、按在公同共有遺產分割自由之原則下，民法第一千一百六十
    四條規定：繼承人得隨時請求分割遺產，該條所稱之「得隨
    時請求分割」，依同法第八百二十九條及第八百三十條第一
    項規定觀之，自應解為包含請求終止公同共有關係在內，俾
    繼承人之公同共有關係歸於消滅而成為分別共有，始不致與
    同法第八百二十九條所定之旨趣相左，庶不失繼承人得隨時
    請求分割遺產之立法本旨，換言之，終止遺產之公同共有關
    係，既應以分割方式為之，將遺產之公同共有關係終止改為
    分別共有關係，性質上自亦屬分割遺產方法之一，此有最高
    法院八十二年度台上字第七四八號、八十五年度台上字第一
    八七三號、九十三年度台上字第二六○九號判決意旨可資參
    照。
三、兩造在分割遺產前，對於遺產全部為公同共有，因共同遺產
    經查並無不能分割之情形，亦無不分割之約定，兩造就共同
    遺產既不能協議分割，原告請求裁判分割共同遺產，即無不
    合。被告甲○○為被繼承人徐仲喜之配偶，原告及其餘被告
    共人五為被繼承人徐仲喜之子女，兩造均為被繼承人徐仲喜
    之遺產繼承人，另原告與被告同為繼承時，其應繼分與他繼
    承人平均（民法第1138條第1款、第1144條第1款參照），是
    共同遺產應由兩造平均繼承，即每人應繼分為六分之一。復
    按裁判分割共有物訴訟，為形式之形成訴訟，其事件本質為
    非訟事件，故法院定共有物之分割方法，雖應斟酌當事人之
    聲明、共有物之性質、經濟效用及全體共有人之利益等公平
    決之，然不受當事人聲明之拘束。是本院審酌遺產中之門牌
    號碼為彰化縣溪湖鎮○○里○○路3號（僅為稅籍登記00000
    000000，並未依法辦理保存登記，即如附圖所示坐落於Ａ、
    Ｂ、Ｃ之建物）因未保存登記，且非屬領有使建築執照、使
    用執照而因故未保存登記之情形（換言之，係違章建築），
    故此部分應予變賣，分配價金及其他遺產之性質、經濟效用
    及公平原則等情，認應採取之分割方法為如附表二所示，方
    為妥適。
四、末按分割遺產之訴，係必要共同訴訟，原、被告之間本可互
    換地位，且兩造均蒙其利，是本院認本件之訴訟費用應由兩
    造依其應繼分之比例負擔訴訟費用，較為公允，併此敘明。
五、訴訟費用負擔之依據：民事訴訟法第八十條之一、第八十五
    條第一項前段。
中    華    民    國    97    年  12    月    24      日
                          家事法庭法  官  洪志賢
以上正本係照原本作成。
如不服本判決，須於判決送達後20日內向本院提起上訴狀（須附
繕本）。
                                  書記官  葉惠英
中    華    民    國    97    年  12    月    24      日
附表壹：
 （一）彰化縣溪湖鎮○○段83號、面積388平方公尺、權利範圍
       96 分之5
 （二）彰化縣溪湖鎮○○段83-1號、面積51平方公尺、權利範
       圍96分之5
 （三）彰化縣溪湖鎮○○段92號、面積125平方公尺、權利範圍
       96分之5
 （四）彰化縣溪湖鎮○○段101號、面積326平方公尺、權利範
       圍96分之5
 （五）彰化縣溪湖鎮○○段101-1號、面積50平方公尺、權利範
       圍96分之5
 （六）彰化縣溪湖鎮○○段102號、面積391平方公尺、權利範
       圍96分之5
 （七）彰化縣溪湖鎮○○段102-1號、面積1平方公尺、權利範
       圍96分之5
 （八）彰化縣溪湖鎮○○段103號、面積169平方公尺、權利範
       圍96分之5
 （九）彰化縣溪湖鎮○○段104號、面積209平方公尺、權利範
       圍40分之1
 （十）彰化縣溪湖鎮○○段108-3號、面積44.50平方公尺、權
       利範圍全部
 （十一）彰化縣溪湖鎮○○段108-7號、面積45.88平方公尺、
         權利範圍96分之5
 （十二）彰化縣溪湖鎮○○段111號、面積82平方公尺、權利範
         圍40分之1
 （十三）彰化縣溪湖鎮○○段112-1號、面積165平方公尺、權
         利範圍40分之1
 （十四）彰化縣溪湖鎮○○段113-2號、面積5.43平方公尺、權
         利範圍全部
 （十五）彰化縣溪湖鎮○○段113-17號、面積27.54平方公尺、
         權利範圍40分之1
 （十六）彰化縣溪湖鎮○○段114-14號、面積49.13平方公尺、
         權利範圍全部
 （十七）彰化縣溪湖鎮○○段114-15號、面積187.61平方公尺
         、權利範圍96分之5
 （十八）彰化縣溪湖鎮○○段115號、面積236平方公尺、權利
         範圍96分之5
 （十九）彰化縣溪湖鎮○○段116-2號、面積12.33平方公尺、
         權利範圍96分之5
 （二十）彰化縣溪湖鎮○○段116-8號、面積6.11平方公尺、權
         利範圍全部
 （二十一）門牌號碼彰化縣溪湖鎮○○里○○路３號之建物即
           坐落於如附圖ＡＢＣ上所示之建物。
附表貳：
┌───────────────────────────┬─────────┐
│           財                       產                │  分  割  方  法  │
├───────────────────────────┼─────────┤
│(一) 彰化縣溪湖鎮○○段83號、面積388平方公尺、權利範圍│依各應繼分六分之一│
│     96分之5                                          │比例登記為分別共有│
├───────────────────────────┼─────────┤
│(二) 彰化縣溪湖鎮○○段83-1號、面積51平方公尺、權利範 │                  │
│     圍96分之5                                        │ 同上             │
├───────────────────────────┼─────────┤
│(三) 彰化縣溪湖鎮○○段92號、面積125平方公尺、權利範圍│ 同上             │
│     96分之5                                          │                  │
├───────────────────────────┼─────────┤
│(四) 彰化縣溪湖鎮○○段101號、面積326平方公尺、權利範 │ 同上             │
│     圍96分之5                                        │                  │
├───────────────────────────┼─────────┤
│(五) 彰化縣溪湖鎮○○段101-1號、面積50平方公尺、權利範│ 同上             │
│     圍96分之5                                        │                  │
├───────────────────────────┼─────────┤
│(六) 彰化縣溪湖鎮○○段102號、面積391平方公尺、權利範 │ 同上             │
│     圍96分之5                                        │                  │
├───────────────────────────┼─────────┤
│(七) 彰化縣溪湖鎮○○段102-1號、面積1平方公尺、權利範 │ 同上             │
│     圍96分之5                                        │                  │
├───────────────────────────┼─────────┤
│(八) 彰化縣溪湖鎮○○段103號、面積169平方公尺、權利範 │ 同上             │
│     圍96分之5                                        │                  │
├───────────────────────────┼─────────┤
│(九) 彰化縣溪湖鎮○○段104號、面積209平方公尺、權利範 │ 同上             │
│     圍40分之1                                        │                  │
├───────────────────────────┼─────────┤
│(十) 彰化縣溪湖鎮○○段108-3號、面積44.50平方公尺、權 │ 同上             │
│     利範圍全部                                       │                  │
├───────────────────────────┼─────────┤
│(十一) 彰化縣溪湖鎮○○段108-7號、面積45.88平方公尺、 │ 同上             │
│       權利範圍96分之5                                │                  │
├───────────────────────────┼─────────┤
│(十二) 彰化縣溪湖鎮○○段111號、面積82平方公尺、權利範│ 同上             │
│       圍40分之1                                      │                  │
├───────────────────────────┼─────────┤
│(十三) 彰化縣溪湖鎮○○段112-1號、面積165平方公尺、權 │ 同上             │
│       利範圍40分之1                                  │                  │
├───────────────────────────┼─────────┤
│(十四) 彰化縣溪湖鎮○○段113-2號、面積5.43平方公尺、權│ 同上             │
│       利範圍全部                                     │                  │
├───────────────────────────┼─────────┤
│(十五) 彰化縣溪湖鎮○○段113-17號、面積27.54平方公尺、│ 同上             │
│       權利範圍40分之1                                │                  │
├───────────────────────────┼─────────┤
│(十六) 彰化縣溪湖鎮○○段114-14號、面積49.13平方公尺、│ 同上             │
│       權利範圍全部                                   │                  │
├───────────────────────────┼─────────┤
│(十七) 彰化縣溪湖鎮○○段114-15號、面積187.61平方公尺 │ 同上             │
│       、權利範圍96分之5                              │                  │
├───────────────────────────┼─────────┤
│(十八) 彰化縣溪湖鎮○○段115號、面積236平方公尺、權利 │ 同上             │
│       範圍96分之5                                    │                  │
├───────────────────────────┼─────────┤
│(十九) 彰化縣溪湖鎮○○段116-2號、面積12.33平方公尺、 │ 同上             │
│       權利範圍96分之5                                │                  │
├───────────────────────────┼─────────┤
│(二十) 彰化縣溪湖鎮○○段116-8號、面積6.11平方公尺、權│ 同上             │
│       利範圍全部                                     │                  │
├───────────────────────────┼─────────┤
│(二十一) 門牌號碼彰化縣溪湖鎮○○里○○路３號之建物 ( │將建物予變賣, 價金│
│         即坐落於如附圖ＡＢＣ上所示之建物)。          │按應繼分各六分之一│
│                                                      │比例分配          │
└───────────────────────────┴─────────┘


司法院資訊處製作；財團法人民間司法改革基金會備份。
